臺灣高等法院高雄分院民事判決　九十一年度上易字第五七號
　　上　訴　人　丙○○
　　訴訟代理人　乙○○
　　被上訴　人　台灣歐力士股份有限公司
　　法定代理人　戊○○
　　訴訟代理人　甲○○
　　　　　　　　丁○○
　　被上訴　人　郭恩慈即郭錦雀.
右當事人間損害賠償事件，上訴人對於中華民國九十年十二月三十一日臺灣屏東地方
法院八十九年訴字第六四五號第一審判決提起上訴，本院判決如左：
      主      文
上訴駁回。
第二審訴訟費用由上訴人負擔。
      事實及理由
一、本件上訴人於原審起訴時，原僅列被上訴人郭恩慈即郭錦雀為被告，嗣追加鴻修
    企業有限公司（下稱鴻修公司）、尚輝租賃股份有限公司（下稱尚輝公司）及被
    上訴人台灣歐力士股份有限公司（下稱歐力士公司）為共同被告，並將原請求郭
    恩慈給付新台幣（下同）七十八萬元之本息，擴張請求鴻修公司、尚輝公司及歐
    力士公司均應與郭恩慈連帶給付本金二百七十二萬零三十一元及利息九十二萬八
    千二百三十五元，並均加計利息。就請求金額部分，因僅係擴張應受判決事項之
    聲明，而就追加當事人部分，係於第一次言詞辯論期日即為追加，亦不甚礙被告
    之防禦及訴訟之終結，與民事訴訟法第二百五十五條第一項但書第三、七款之規
    定相符，應予准許。又因尚輝公司於上訴人為追加前，業為歐力士公司所合併，
    故僅列歐力士公司為當事人，而歐力士公司之法定代理人由沖本一德變更為戊○
    ○，並經聲明承受訴訟在案，亦應准許，先予說明。
二、上訴人主張：伊於民國八十四年七月、九月間以鴻修公司為債務人聲請強制執行
    ，分別查封鴻修公司所有砂石場機器設備中之「一二００#碎石機」、「九００#
    碎石機」、「三六二四#石虎」、「三０一五#砂石機」、「雜牌木柵振飼機」、
    「雜牌震動篩7×18」等機器設備（下稱系爭機器設備）。詎鴻修公司竟與尚輝
    公司共謀，由尚輝公司主張係融資借款與鴻修公司而為系爭機器設備之所有權人
    ，並提起第三人異議之訴及聲請停止執行，嗣經三審判決尚輝公司敗訴確定（訴
    訟中尚輝公司為歐力士公司所合併，下改稱歐力士公司）。鴻修公司竟又與郭恩
    慈共謀，由郭恩慈主張系爭機器設備為其向鴻修公司所購買而為所有權人，並提
    起第三人異議之訴及聲請停止執行，然亦經判決郭恩慈敗訴確定。伊於上開異議
    之訴確定後聲請續行執行，系爭機器設備始於八十九年六月三十日以一百三十八
    萬元拍定。又系爭機器設備係八十二年間所製造，當時買賣價金為一千七百八十
    萬元，如非經歐力士公司及郭恩慈接續提起異議之訴以阻礙執行，則系爭機器設
    備在八十四年間拍賣時，仍應有一千四百二十四萬元之價值，而得完全清償伊之
    本金債權二百八十一萬七千四百元，然經以嗣後拍定之金額一百三十八萬元分配
    結果，伊尚有二百七十二萬七千二百零八元之本金及九十二萬八千二百三十五元
    之利息未能受償，此均係歐力士公司及郭恩慈與鴻修公司通謀虛偽意思表示，故
    意以背於善良風俗之方法提起異議之訴及停止執行而加損害於伊所致。爰依民法
    第一百八十四條第一項後段、第一百八十五條之規定，求為命歐力士公司、郭恩
    慈及鴻修公司連帶上開本息之判決。經原審駁回其請求後，提起上訴，並於本院
    聲明：(一)原判決關於駁回上訴人後開第二項請求部分廢棄。(二)歐力士公司、郭恩
    慈應連帶給付上訴人一百十八萬元及自八十九年九月六日起至清償日止，按年息
    百分之五計算之利息。(三)第一、二審訴訟費用由被上訴人負擔（就超過上開(二)所
    示之金額部分，上訴人並未聲明不服，又上訴人就上開一百十八萬元表示係指本
    金債權而言。另就鴻修公司部分，上訴人於提起上訴後，已撤回上訴而確定）。
二、被上訴人歐力士公司則以：伊係依法提起第三人異議之訴及聲請供擔保停止執行
    ，並無與鴻修公司通謀虛偽行使權利，更無故意以背於善良風俗之方法加害於上
    訴人，拍賣金額之減少與停止執行間並無因果關係，上訴人之請求並無依據等語
    為抗辯。郭恩慈則以：伊確為系爭機器設備之所有權人，並無與鴻修公司通謀虛
    偽買賣，伊係八十七年間因法院欲拍賣系爭機器設備才知悉而提起異議之訴。又
    系爭機器設備歷經三次拍賣始拍定，且於第二次拍賣時，上訴人於拍定後並未繳
    足價金，則二次拍賣之差額亦應由上訴人負擔等語，資為抗辯。並均於本院聲明
    ：(一)上訴駁回。(二)第二審訴訟費用由上訴人負擔。
三、上訴人主張其聲請強制執行查封系爭機器設備，而歐力士公司及郭恩慈則接續主
    張為系爭機器設備之所有權人，提起第三人異議之訴，並均供擔保後停止執行，
    嗣歐力士公司、郭恩慈於各該異議之訴敗訴確定後，其聲請續行執行拍賣系爭機
    器設備結果，以一百三十八萬元拍定等情，業據提出原審八十七年度重訴字第二
    二一號、最高法院八十七年度台上字第一六五七號民事判決為證，且經本院依職
    權調取原審八十四年度執字第二二六四、二三三四、二三三五、二三三六號，八
    十七年度執字第六九五二號，及八十九年度執字第四六六七、四六六八號執行卷
    查明屬實，復為歐力士公司及郭恩慈所不爭執，則此部分事實，可堪認為真實。
    又上訴人係主張歐力士公司、郭恩慈均係與鴻修公司通謀虛偽主張就系機器設備
    有所有權，提起第三人異議之訴並停止執行，顯係故意以背於善良風俗之方法為
    加害行為，自應依侵權行為之規定，賠償因延後拍賣所造成之差價損失，而歐力
    士公司及郭恩慈則均否認有任何通謀及侵權行為，並均以係法行使權利，而無賠
    償此差價損失之義務等語為抗辯，故本件之爭點應在於歐力士公司、郭恩慈所提
    起之異議之訴，是否係故意以背於善良風俗之方法加害於上訴人，而應負損害賠
    償責任。經查：
  (一)歐力士公司部分：
  (1)歐士公司於其提起之第三人異議之訴中係主張：其係融資性租賃公司，系爭機器
    設備為其向訴外人永全機械有限公司（下稱永全公司）購買，為其所有，而出租
    與鴻修公司，因鴻修公司未依約支付租金，其自得於終止租約後，請求鴻修公司
    返還系爭機械設備。又縱認系爭機械設備係由鴻修公司向永全公司所購買，但購
    買之價金係其依鴻修公司之請求而直接給付與永全公司，其與永全公司復訂有訂
    購承諾書，則其與鴻修公司間就系爭機器設備即有融資租賃或信託讓與擔保之關
    係存在，且已依占有改定之方式移轉所有權，而屬其所有，並提出租賃合約書、
    票據明細表、訂購承諾書、統一發票、匯款委託書、受領證明、匯款回條、支票
    暨退票理由單為證等情，此有最高法院八十七年台上字第一六五七號民事判決在
    卷可稽，且為歐力士公司所不爭執。
  (2)又歐力士公司敗訴之原因，係因法院認定歐力士公司就「系爭設備係鴻修公司向
    永全公司買受後，因向歐力士公司為融資借款，而與歐力士公司簽訂租賃契約，
    並由永全公司與歐力士公司簽訂同意書及訂購承諾書」之事實已為自認，則鴻修
    公司於購買系爭機械設備後，因無力支付價款，而向歐力士公司借貸款項以支付
    價金，故歐力士公司與鴻修公司及永全公司所訂立之租賃契約及訂購承諾書，無
    非僅係擔保其借款債權之清償，尚難認定系爭機械設備係歐力士公司買受後再出
    租與鴻修公司。另鴻修公司既係購買系爭機械設備後，因無資金給付其餘價金，
    而向歐力士公司融資借款，歐力士公司為保障其借款債權之清償，而與鴻修公司
    及永全公司訂立租賃契約及訂購承諾書，即與所謂「融資性租賃」性質不同，自
    難據以認定歐力士公司即為系爭機械設備之所有人。再者，信託的讓與擔保，既
    僅以擔保債務之清償為目的，即不能以債務人逾期未曾清償所負債務，債權人即
    可取得擔保物之所有權，仍應履行變賣擔保物或協議估價，債權人就其價金受償
    或承受之程序，以避免迴避民法第八百七十三條第二項及第八百九十三條第二項
    之規定，且信託讓與擔保之移轉占有，參照民法第八百九十七條規定，並不得以
    改定占有方式為之，則歐力士公司與鴻修公司間所訂立之租賃契約，應屬為擔保
    借款債權之清償，而為之通謀虛偽意思表示，且因系爭機器設備自鴻修公司購買
    後即持續占有，復不得依占有改定方式設定質權與歐力士公司，則歐力士公司主
    張與鴻修公司間就系爭機械設備有信託讓與擔保契約存在，亦不足採，為駁回歐
    力士公司請求之論據，其此亦有上開判決在卷可憑。
  (3)從上開歐力士公司主張其取得所有權之論據，及法院判決其敗訴之原因觀之，歐
    力士公司確有融資借款與鴻修公司之事實，係屬真實，僅因此項融資借款係於鴻
    修公司先行支付系爭機器設備之部分價金（訂金）後，始向歐力士公司為融資借
    款，並非鴻修公司於購買之初即向歐力士公司要求，而由歐力士公司出資購買後
    再出租交付與鴻修公司之一般融資性租賃之態樣不符；或因系爭機器設備均由鴻
    修公司於購買後即持續占用中，與質權設定及信託讓與擔保以取得所有權之規定
    要件亦不相符，而不得據為享有所有權之依據，然歐力士公司既有支付價金與永
    全公司，並與鴻修訂有「租賃契約」，則其就此租賃契約之法律上性質認係屬融
    資性租賃或信託讓與擔保之性質，並在訴訟中據以主張為所有權人之論據，即非
    憑空杜撰，而僅屬法律見解上之爭執，縱因法院斟酌判斷結果，認歐力士公司此
    項主張不足採信，然歐力士公司既非藉由虛構不實之方式主張其權利，自不得認
    其係以背於善良風俗之方式，藉由第三人異議之訴故意加損害於上訴人。至法院
    雖認定此項「租賃契約」係為擔保融資借款債權之擔保所為，屬通謀虛偽意思表
    示而無效，但如前所述，歐力士公司既有融資借款與鴻修公司，則縱認此「租賃
    契約」在形式上係通謀虛意思表示所為，亦僅係在法律性質上之判斷，與無該融
    資借款情事，而假藉此租賃契約以阻礙執行，並故意損害上訴人權益之行為，應
    不得為相同之評價。從而，上訴人主張歐力士公司係故意以背於善良風俗之方法
    ，藉由第三人異議之訴以損害其權利，即屬無據。
　(二)郭恩慈部分：
　(1)郭恩慈於其提起之第三人異議之訴中係主張：其於八十三年三月間即向鴻修公司
　　購買系爭機器設備而為所有權人，此有原審八十七年度重訴字第二二一號民事判
　　決在卷可稽，且為郭恩慈所不爭執，並有買賣契約附執行卷可稽（見原審八十四
　　年度執字第二二六四號卷）。又法院係以郭恩慈主張買賣取得所有權之時間前後
　　不一致，且鴻修公司之負責人張中泰於另案偵查中曾供稱郭恩慈係股東，並未出
　　賣系機器設備給郭恩慈，郭恩慈並未能舉證證明其為所有權人等語，為其駁回郭
　　恩慈請求之論據，此亦有上開判決在卷可憑。
　(2)經查，證人張中泰於本院審理中明確證稱當時因資金不夠曾將系爭機器設備出賣
　　與郭恩慈，並交由郭恩慈管理，且證稱係因郭恩慈一直投資款項，又怕公司無法
　　經營將血本無歸，故而要求移轉系爭機器設備之產權，如果公司營運順利有賺錢
　　時再移轉回來等語，而郭恩慈在本件強制執行中，亦以三千四百萬元及七百萬元
　　之債權列入分配，此有原審民事執行處強制執行金額計算書分配表二份在卷可稽
　　，並經本院依職權調取原審八十九年度執字第四六六七、四六六八號執行卷內所
　　附之原審八十八年度票字第四五一二號民事裁定查明屬實，再參以郭恩慈與張中
　　泰所訂立系爭機器設備之買賣契約中載明張中泰可於買賣後仍繼續留任協助營運
　　等情，足見系爭機器設備確有因郭恩慈投資巨額資金後，為擔保其可能面臨之風
　　險，而以讓與擔保之方式移轉所有權與郭恩慈，雖就法律效果而言，此項讓與擔
　　保之方式，並不得據為取得所有權之依據，但就郭恩慈而言，其主觀上既認定已
　　經由張中泰之同意而移轉所有權，則其提起第三人異議之訴以保障其權益，即與
　　故意以背於善良風俗之方法加損害於他人之情形有別，自難以該第三人異議之訴
　　之判決結果認郭恩慈並未舉證證明其為所有權人，即認定其係故意藉由第三人異
　　議之訴以損害上訴人之權利，上訴人此部分主張，亦難採信。
四、綜上所述，本件歐力士公司與郭恩慈所提起之第三人異議之訴雖均遭敗訴，但既
    非故意以背於善良風俗之方法加損害於上訴人，則上訴人本於侵權行為之法律關
    係，請求歐力士公司與郭恩慈連帶賠償，即無理由。原審為上訴人敗訴之判決，
    並無違誤，上訴意旨指摘原判決不當，求予廢棄，為無理由，應予駁回。
五、據上論結：本件上訴為無理由，依民事訴訟法第四百四十九條第一項、第七十八
    條，判決如主文。
中　　　華　　　民　　　國　　九十一　　年　　　八　　　月　　二十九　　日
                                      臺灣高等法院高雄分院民事第二庭
~B1審判長法官　簡色嬌
~B2法　　　官　陳真真
~B3法　　　官　林紀元
右為正本係照原本作成。
對本判決不得上訴。
中　　　華　　　民　　　國　　九十一　　年　　　八　　　月　　二十九　　日
~B法院書記官　張宗芳
